【裁判字號】    98,非抗,54
【裁判日期】    980709
【裁判案由】    拍賣抵押物
【裁判全文】
臺灣高等法院民事裁定                  98年度非抗字第54號
    抗  告  人  立義食品有限公司
    法定代理人  溫瑞雲
上列抗告人因與甲○○間拍賣抵押物事件，對於中華民國98年4
月23日臺灣桃園地方法院97年度抗字第47號裁定，提起抗告，本
院裁定如下：
    主  文
抗告駁回。
抗告程序費用由抗告人負擔。
    理  由
一、按對於抗告法院之裁定再為抗告，僅得以其適用法規顯有錯
    誤為理由，並須經法院許可，此項許可，以原裁定所涉及之
    法律見解具有原則上之重要性為限，非訟事件法第45條定有
    明文。本件抗告人對於原法院97年度抗字第47號裁定駁回其
    就抵押土地上之未辦保存登記建物併為拍賣抵押物之聲請提
    起再抗告，係以：民法第877條已規定「土地所有人於設定
    抵押權後，在抵押之土地上營造建築物者，抵押權人於必要
    時，得於強制執行程序中聲請法院將其建築物與土地併付拍
    賣」，並未限制建物須有辦理保存登記始得為抵押物，且其
    與債務人兼抵押權義務人黃承生之抵押權設定契約書其他約
    定事項第6項已明示「抵押物包括現有未辦保全登記建物全
    部及此後所有增添建或改建之建物全部在內」，是未辦保存
    登記建物仍得為抵押物標的等語為由，則民法第877條規定
    是否可謂未辦保存登記建物亦得為抵押權標的之問題，堪認
    意義重大而有加以闡釋之必要，所涉及法律見解具有原則上
    之重要性。
二、惟按以不動產為標的的物權契約，若想發生法律效力，非以
    書面訂立，並經登記不可，民法第758條、第760條定有明文
    。則抵押權為不動產物權，非經登記不生效力，抵押權人僅
    能依設定登記之內容行使權利，最高法院72年台上字第2432
    號判例可資參照。是抵押標的物必須為已辦理登記之不動產
    始足當之，倘為未辦理登記之不動產，因無從為抵押權之設
    定登記，自不能為抵押權之標的物。本件抗告人提出其與桃
    園縣龍潭鄉○○段1138地號土地權利範圍1/3之原所有權人
    黃承生所為抵押權設定契約書，固於其他約定事項第6項載
    明「抵押物包括現有未辦保全登記建物全部及此後所有增添
    建或改建之建物全部在內」，惟抵押標的物僅登記為上開土
    地，至於其上之同鄉○○路○段91-1、93-3號房屋，屬未辦
    保存登記之建物，並未登記在抵押物之列，已為原審認定在
    卷，依上開說明，該建物自非系爭抵押權效力所及。民法第
    877條規定，乃強制執行中聲請執行法院將地上建物併付拍
    賣之程序，係為兼顧社會經濟及土地用益權人利益所設，非
    謂抵押權效力因此可及於建物，此觀該條第1項但書明定：
    抵押權人對於建物之價金，無優先受清償之權，益可證之。
    故該執行程序與法院為准許拍賣抵押物裁定係以抵押權範圍
    內不動產為限自有不同，抗告人援引該法條作為上開建物亦
    為抵押標的物之依據，進而主張法院應就建物部分裁定准許
    拍賣抵押物，顯有違誤。原法院雖未認定原裁定所涉及之法
    律見解是否具有原則上重要性，逕認原裁定適用法規並無錯
    誤，惟其駁回抗告人之再抗告，尚無不合。抗告人提起本件
    抗告，聲明廢棄原裁定，為無理由，爰裁定如主文。
中    華    民    國    98    年    7     月    9     日
                    民事第九庭
                        審判長法  官  黃熙嫣
                              法  官  林玲玉
                              法  官  陳玉完
正本係照原本作成。
中    華    民    國    98    年    7     月    9     日
                              書記官  鎖瑞嶺


司法院資訊處製作；財團法人民間司法改革基金會備份。
